# 求助陈版，同一控制下企业合并的问题

提问人：EdwardGrieg 时间：2015-06-25 21:49:08
假设G公司有一家A子公司， 2011 年年初，G公司由外部全资合并B公司（假设B公司的账面价值等于其公允价值） 2012 年年初，A公司全资合并B公司。 在B公司的个别报表中，其所有者权益必然会随其经营成果发生变化，但在G公司的个别报表中，由于对B公司采用成本法进行后续计量，必会导致B公司所有者权益和G公司“长期股权投资”产生巨大差异（记为X1），那么 2011 年的年末编制合并报表时权益抵消分录应如何编制呢？ 我想应该以长期股权投资的金额为准编制调整分录，将B公司在购买日后形成的所有者权益计入合并资产负债表的所有者权益中，这样对吗？ 如果对的话， 在 2012 年年初，A公司继承G对B公司的计量。在 2012 年编制合并报表时，A公司长期股权投资和B公司所有者权益之间的差额就变成了 X1+X2（表示B公司在 2012 年所取得的经营成果），那么这个差额也必会计入合并资产负债表的所有者权益中，那么，将合并资产负债表中的“资本公积”转入留存收益的意义何在呢？ 陈版，靠你啦！

回答人：chenyiwei
大体如你所理解。
事实上，同一控制下合并中“恢复被合并方留存收益”的提法本身是不恰当的。《企业会计准则讲解 2010 》第二十一章“企业合并”（P312）要求：“在合并资产负债表中，对于被合并方在企业合并前实现的留存收益（盈余公积和未分配利润之和）中归属于合并方的部分，应以合并方资本公积贷方（资本溢价和股本溢价）为限，自合并方的资本公积转入留存收益和未分配利润。” 对于上述“恢复”要求，我们理解，其实质是在权益结合法下，合并报表层面由于将被合并方在合并日之前的利润表纳入合并范围并调整合并利润表的前期比较数据，从而导致被合并方在合并日之前形成的留存收益相应滚存下来的结果，严格来说，称为“恢复”并不恰当，容易被误解为：先把被合并方的归属于合并方的净资产全部计入合并报表的资本公积，再将其中的留存收益成分调整到合并资产负债表的留存收益项目中。这样理解人为割裂了报表之间的勾稽关系，且不便于理解，在实务中也引起了较多疑问，例如：当合并方资本公积贷方余额不足时，按上述原则处理对于被合并方在企业合并前实现的留存收益体现不完整。是否必然要“全额恢复”等。 因此，我们建议修改相关的表述，把“从合并方的资本公积中恢复留存收益和未分配利润”改为“将被合并方的留存收益（含盈余公积和未分配利润）以及由其他综合收益形成的‘资本公积——其他资本公积’中按股权比例计算归属于合并方的份额并入合并资产负债表的留存收益和资本公积项目中，以便体现因将被合并方合并日之前各年度／期间的利润表纳入合并利润表而相应带入的留存收益和其他综合收益的滚存影响”。 这一修改表明：合并资产负债表中恢复被合并方的留存收益和其他综合收益，是由将被合并方合并日之前各年度／期间的利润表纳入合并范围并调整合并利润表的前期比较数据的结果，因此需与被合并方的利润表纳入合并范围的情况相对应。在某些特殊情况下，例如当同一控制下企业合并交易中的被合并方最初是通过非同一控制下企业合并被纳入其最终控制方的合并报表范围时，其利润表纳入合并范围是以“参与合并各方均处于同一控制下的期间”为限的，即其利润表只能自最终控制方取得其控制权之日起才能纳入合并范围，因而其留存收益也不能全额恢复，而是只有能自最终控制方取得其控制权之日起累积的留存收益才能在合并报表层面予以恢复。 另外，我们建议取消“恢复被合并方留存收益以合并方资本公积为限”的限制，要求尽可能全部体现。我们理解：完整体现被合并方的合并日前滚存留存收益，有助于充分揭示其盈利能力，并且在会计实务中也没有以留存收益弥补资本公积负数余额的先例。事实上，在编制合并日之前的合并资产负债表时，被合并方的实收资本和资本溢价等由权益性交易形成的股东权益项目将被并入合并资产负债表的“资本公积”项目，而这部分资本公积也可用于“恢复”被合并方留存收益，因而在实务中应当几乎不会出现被合并方留存收益不足以全部恢复的情况。 这一修改还有助于消除现行准则体系下同一控制下企业合并会计准则与合并报表准则之间就被合并方盈余公积恢复问题的矛盾。

提问人：EdwardGrieg 时间：2015-06-26 10:09:43
多谢陈版，一大早就能看到你的帮助真是叫人高兴！ 但我还是有几个小问题： 倘使按照您所说的“将合并方的留存收益以及其他综合收益形成的‘资本公积—其他资本公积’中按股权比例计算归属于合并方的份额并入合并资产负债表的留存收益和资本公积项目中”的话，取消“恢复合并方留存收益以合并方资本公积为限”还有必要吗？我的意思是：反正“以合并方资本公积为限 ”也不会对合并报表产生任何影响了，不是吗？ 另外，我觉得计入合并报表所有者权益的项目不只是留存收益和OCI形成的资本公积，还有比如说拨款转入等情形，我认为所有不是由合并方投入而产生的所有者权益都应该在合并报表中体现。 大神，加油哦！

回答人：chenyiwei
1 、在合并日前，因为合并报表的编制基本是两者的净资产相加（此处不考虑内部交易未实现损益抵销的影响），所以此前将被合并方留存收益和其他综合收益完整体现在合并报表中并不会触及“以资本公积为限”的限制条件。但一旦在合并日确认了合并对价（例如以现金为支付对价时，确认应付款项并冲减资本公积），则按照“以资本公积为限”的原则就会导致留存收益、其他综合收益等不能完全体现在合并报表中的情况，相当于以留存收益、其他综合收益弥补资本公积红字。但这种做法无论在法律上还是会计上都没有依据。所以我一直认为对被合并方留存收益和其他综合收益在合并报表层面的体现应取消“以资本公积为限”的限制。
2 、是。所有不是由合并方投入而产生的所有者权益都应该在合并报表中体现。

提问人：EdwardGrieg 时间：2015-07-09 16:06:02
陈版主，对于这个问题我最近又有了新的疑问，主要是关于合并报表反映范围原则方面的问题。 我现在觉得合并报表想要反映子公司整个存续期间实现的经营成果，而不是仅仅局限于取得控制权之后实现的经营成果。 事实上，我们就是要完整反映存续期间被我们冲抵掉的经营成果的积累才会谈“恢复”的。 从这个角度来看，我们在这里谈恢复也是正确的啊，为什么说有问题呢？ 另外，在为抵消分录做准备时将子公司在控制时点上的所有者权益由账面价值调整为公允价值时，应将这部分差异严格按照变动原因计入相关科目，还是全部计入资本公积？ 这个问题影响不大，但还是麻烦您解释一下。

回答人：chenyiwei
1 、如果该被合并方最初是通过非同一控制下企业合并被纳入到最终控制方合并报表范围内的，则要“恢复”的留存收益仅限于在其被目前的最终控制方控制后形成的留存收益；如果在历史上股权比例发生过变动（如曾经收购过少数股权），则“恢复”的金额也不是合并日的留存收益简单乘以收购股权比例。在这种情况下，使用“恢复”概念容易发生误导，如果强调这是将被合并方历史上的利润表纳入合并报表范围而导致的自然滚存结果，就不会有这样的混淆。 2 、无所谓，本来这里的资本公积就是一个过渡项目，最终合并报表层面是不会出现的。我个人不喜欢这里出现“资本公积”的过渡做法，又会引起不少人的概念混淆，认为在最终合并报表层面会出现资本公积。

提问人：zhs7403 时间：2015-07-09 20:36:02
如果在历史上股权比例发生过变动（如曾经收购过少数股权），则“恢复”的金额也不是合并日的留存收益简单乘以收购股权比例. 陈老师，这一句如何理解？您说的是损溢表恢复？我理解B&S是合并日的留存收益简单乘以收购股权比例

回答人：chenyiwei
合并B/S上的留存收益是合并利润表上归属母公司股东的净利润自动滚存下来的，因此历史上如果股权比例发生变动，各年度归属母公司股东的净利润比例不同，则期末最终形成的合并留存收益也不是简单地期末数乘以期末比例

提问人：EdwardGrieg 时间：2015-07-09 21:01:12
《企业会计准则讲解 2010 》第二十一章“企业合并”（P312）要求：“在合并资产负债表中，对于被合并方在企业合并前实现的留存收益（盈余公积和未分配利润之和）中归属于合并方的部分，应以合并方资本公积贷方（资本溢价和股本溢价）为限，自合并方的资本公积转入留存收益和未分配利润。” 似乎也是在说合并报表对于子公司留存收益的反应应以整个存续期间为准（“对于被合并方在企业合并前实现的留存收益：体现）

回答人：chenyiwei
同一控制下合并报表的编制方法问题在本版面上已经讨论过多次，我也已经多次回复。请首先看看以往的讨论。

提问人：EdwardGrieg 时间：2015-07-10 08:47:44
你好，我找啦，但没发现有阐述合并资产负债表合并范围是否包括取得控制权之前的留存收益累积，麻烦您各个链接吧，谢谢。

回答人：chenyiwei
你可以搜索一下“累积”或“自然滚存”等关键字。这个问题也已有多次讨论了。

提问人：kevingx2012 时间：2016-06-03 19:19:22
陈老师：您好！按目前的准则，如果是“以现金为支付对价时，确认应付款项并冲减资本公积。出现了按照“以资本公积为限”的原则就会导致留存收益、其他综合收益等不能完全体现在合并报表中的情况。
这种情况下，怎么办？合并报表上未分配利润勾稽有点问题？在合并当期，将差异体现在调整期初数？

回答人：chenyiwei
个人意见还是完全恢复被合并方留存收益，不要考虑合并报表层面资本公积是否为负数。

提问人：呼叫帮助 时间：2017-02-14 22:59:34
《企业会计准则讲解 2010 》第二十一章“企业合并”（P312）要求：“在合并资产负债表中，对于被合并方在企业合并前实现的留存收益（盈余公积和未分配利润之和）中归属于合并方的部分，应以合并方资本公积贷方（资本溢价和股本溢价）为限，自合并方的资本公积转入留存收益和未分配利润。” 合并方第二年将资本公积-资本溢价全部转增实收资本，请问陈版，第二年合并方在合并报表时又如何处理被合并方在企业合并前实现的留存收益（盈余公积和未分配利润之和）中归属于合并方的部分？

回答人：chenyiwei
需要保持与前期恢复处理的连续性。尽管母公司依据其个别报表层面的资本公积进行了转增资本的操作，但合并报表层面对前期留存收益的恢复仍需继续进行，保持与合并报表层面年初未分配利润的衔接。

提问人：zengfengxia 时间：2017-03-02 11:03:34
陈版，集团将其子公司A作价投入本公司，本公司同一控制下合并A，A公司实收资本 20 ，期初累计亏损 16 ，本期亏损 2 ，合并日净资产 2 ，本公司母公司个别报表确认增加股本 1 ，股本溢价 1 在编制合并报表时，A公司期初实收资本 20 计入本公司股本溢价，期初亏损计入本公司未分配利润，合并日，集团公司以A公司净资产作价投入本公司，在合并报表中是否应同时冲减股本溢价 20 和未分配利润-18？以反映A公司净资产作价入股的交易？

回答人：chenyiwei
至少原有的未分配利润－ 18 是应当延续的，差额调整合并报表中的资本公积。

提问人：zengfengxia 时间：2017-03-03 09:13:27
谢谢陈版，就是说合并报表期末权益结构与年初比较是资本公积减少 1 ，股本增加 1 ，未分配利润延续计算？ 这样的结果是以发行权益证券作为对价的同一控制下企业合并，从合并层面不反映合并对价支付的核算过程？ 这样的核算结果是合并方增加一块资本公积，减少一块未分配利润，看起来很奇怪。

回答人：chenyiwei
在合并报表层面来看，各权益项目的变动仍然是延续和可以解释的，没有出现从未分配利润直接转入资本公积的情况。不同层面的报表不能直接比较。

提问人：changfangyuan 时间：2015-11-12 22:58:38
同一自然人100%控制下的A和B公司，现在A作为上市主体，自然人用对B的100%股权增资A，假设B的实收资本 1000 万元，净资产为3000 万元，净资产评估值为 4000 万元，请问： 1 、构不构成同一控制下的企业合并？ 2 、A的增资额是以B的账面净资产 3000 万元入账，还是以评估值 4000 万元入账？ 3 、A计入实收资本的金额是 1000 万元？还是3000 or 4000万元全部计入实收资本？ 4 、自然人有没有税收的问题？ 盼回复！

回答人：chenyiwei
1 、 2 、如果A、B此前无股权关系，但同受该自然人最终控制，且满足“控制非暂时性”的条件，则可以认定为同一控制下的合并，A取得B的各项资产、负债在合并报表层面按原账面价值反映。 3 、理论上A增加实收资本的金额可以在不低于本次增资股权的评估值（ 4000 万元）的限度内，由其全体股东共同决定，但我们不建议超出净资产账面价值 3000 万元，以免出现个别报表中资本公积负数情况。